【裁判字號】    99,保險簡上,3
【裁判日期】    990714
【裁判案由】    返還保險金
【裁判全文】
臺灣臺北地方法院民事判決           99年度保險簡上字第3號
上  訴  人  乙○○
被  上訴人  新光人壽保險股份有限公司
法定代理人  甲○○
被上訴  人  戊○○
共      同
訴訟代理人  曾思薇
            丁○○
            丙○○
上列當事人間返還保險金事件，上訴人對於民國99年1月28日本
院臺北簡易庭98年度北保險簡字第53號第一審判決提起上訴，本
院於99年6月30日言詞辯論終結，判決如下：
    主  文
上訴駁回。
第二審訴訟費用由上訴人負擔。
    事實及理由
一、上訴人起訴主張：
  (一)伊於民國96年2月6日向被上訴人新光人壽保險股份有限公司
    （下稱新光公司）投保「得意理財變額壽險」（保單號碼QB
    OA7SL1，下稱系爭保險），保額新台幣（下同）50萬元，於
    98年7月收到第一張保單價值通知書，發現帳目不符，請求
    被上訴人新光公司補寄未收到之帳單，以供核對，並多次以
    電話聯繫，然均未補寄。且系爭保險契約條款與行政院金融
    監督管理委員會保險局93年6月15日公佈之「投資型保險資
    訊揭露應遵循事項」不符，保單內未附保險成本表、更改文
    字，欺騙要保人。伊於97年11月6日起多次向該保險局申訴
    ，均未獲被上訴人新光公司回覆。伊於98年1月22日至被上
    訴人新光公司協調，被上訴人新光公司員工回覆條款不適用
    該保單。於98年7月21日保險局第一次協調，被上訴人新光
    公司無法提出保險成本表及建議書；於98年8月19日至北市
    消保官協商，被上訴人新光公司亦無法提出佐證說明，98年
    9月22日北市法規委員會調解不成立。被上訴人新光公司交
    予伊之保險單及資料幾乎是不實或違規，有偽造文書詐欺之
    嫌，被上訴人新光公司推出之「得意理財變額壽險」如按台
    灣壽險業1989年經驗生命表計算，保額50萬自投保日起繳一
    輩子保險費用約200萬元，該產品內容隱匿高保費成本，違
    反誠信原則對消費者顯失公平。為此爰依消費者保護法（下
    稱消保法）第12條、第13條、第14條契約無效之規定請求退
    還保費；併於被上訴人公司未正面回復前請求依同法第22條
    辦理及依消保法第51條請求賠償。
  (二)並補充上訴理由如下：
    依被上訴人新光公司得意理財變額壽險保單所示，說明書內
    容如有虛偽、隱匿或不實應由公司及負責人與其他在說明上
    簽章者依法負責；又被上訴人新光公司違反規定未依法辦理
    ，且未明確提出以何法令、條文等佐證該公司不用附保險成
    本表、更改加註文字，使其意思表示不同，顯與消保法第16
    條規定有違，再者，被上訴人新光公司所提出之對帳單保險
    成本費金額與實際金額不符，被上訴人新光公司是違反規定
    辦理，如此何來10天審閱期。
二、被上訴人新光人壽保險股份有限公司（下稱新光公司）辯以
    ：
  (一)上訴人於96年02月05日以其為被保險人向本公司投保系爭保
    險，惟按被詐欺而為意思表示，依民法第92條第1項之規定
    ，表意人固得撤銷其意思表示，惟主張被詐欺而為意思表示
    之當事人，應就此項事實負舉證責任。系爭保險契約書業已
    交付原告簽收無誤，且該條款復明定：要保人於保險單送達
    翌日起算10日內，得以書面檢同保險單親自或掛號郵寄向本
    公司撤銷本契約。準此，上訴人於收受系爭保險契約後，顯
    有足夠之時間閱讀保險契約條款內容。倘上訴人認為保險契
    約條款內容與招攬人即訴外人林冠妤解說之內容有所不同、
    或有疑義、甚或有不符其等實際需求等情狀，衡諸經驗法則
    ，上訴人理應於收受保險契約條款後，隨即向被上訴人新光
    公司查詢保單條款內容或逕於收受保險契約後10日內，直接
    向被上訴人新光公司主張撤銷之意思表示。然上訴人不但未
    於收受保險契約後10日內向被上訴人新光公司主張撤銷之意
    思表示，並在系爭保險要保書、重要事項告知書、保單簽收
    單上親自簽名，上訴人亦未於10日之審閱期限內撤銷契約，
    由此足證上訴人於投保時，應無陷於錯誤之情事。
  (二)系爭保險重要事項告知書上載明，本人於填寫要保書前，新
    光人壽已確實且充分告知以下事項：「1.保單帳戶價值可能
    因投資標的價值變動或費用收取而致有損失或為零。」、「
    2.新光人壽及其業務員對本保險將來之收益，不提供任何保
    證。」，上訴人均勾選「是」，並已在其上簽名，從而，上
    訴人對於被上訴人新光公司如何施詐，未能舉證證明之，依
    上開判例意旨，上訴人既未能盡其舉證責任，自應受不利之
    認定。又上訴人於系爭保險契約締約1年後始主張系爭保險
    契約之費用負擔之約定違反平等互惠原則、顯失公平云云，
    實屬無據亦無理由。
  (三)系爭保險係經財政部保險司於92年5月12日台財保字第09207
    03911號函核准，其保險契約內容、費率、是否違反法律、
    精算原則、是否公平合理等，均經財政部保險司專業審核判
    斷，自無可能違反平等互惠原則。再者，現行理財、投資方
    式繁多，投資人可自行買賣國內外股票、基金、期貨、外幣
    、不動產、貴金屬、珠寶、其他可能增值之商品（如錢幣、
    郵票、球員限量商品）等諸多項目，亦可直接信託財產或委
    由投資信託公司投資、參與合會、出租動產不動產、低成本
    網路交易，抑或單純將財產存入金融行庫，選擇極為多樣，
    投資型保險契約非必須或唯一之方式，要保人、保險人雙方
    地位上並無不平等，故系爭保險契約於雙方締約之際，無論
    資訊、智識、地位上均無不平等。
  (四)再者，各種不同類型保險設計理念、功能本即不同，投資型
    保險契約具有分離帳戶安全性高、享賦稅優惠、保戶有投資
    自主權、有標的轉換權、保戶擁有全部投資收益、資金運用
    方便靈活、資訊揭露財務透明、附加價值物超所值、保費可
    以彈性繳交、保額可以彈性調整等優點，與其他保險完全不
    同，費率自有差異。上訴人在投保前，已經經業務員清楚說
    明、瞭解契約內容、費率如何計算，費率計算方式均經充分
    揭露，上訴人並在系爭保險要保書、重要事項告知書、保單
    簽收單等文件上親自簽名確認無訛，從而，足徵上訴人簽署
    表示知悉系爭保險契約之正確內容並確認被上訴人新光公司
    已確實且充分告知上開事項，其亦於確實充分瞭解上開說明
    並願意投保。又上訴人並未於10日之審閱期限內撤銷系爭保
    險契約，亦顯見其投保時已充分明瞭系爭保險契約內容及費
    用收取等情。上訴人並非無通常智識之人，其既已簽名確認
    ，自應就文義負責，故難謂被上訴人新光公司有詐欺或有違
    反誠實信用原則之情事。
  (五)按「保險人與要保人簽訂投資型保險契約前，應將相關資訊
    充分揭露；於訂約時，應以重要事項告知書向要保人說明下
    列事項，並經其簽章：一、各項費用。二、投資標的及其可
    能風險。三、相關警語。四、其他經主管機關規定之事項。
    前項資訊揭露應遵循事項，由主管機關另定之。」，投資型
    保險投資管理辦法第4條定有明文，而依投資型保險資訊揭
    露應遵循事項第4項之規定，保險商品說明書應揭露投資風
    險警語、分項表列費用（包括前置費用、保單相關費用、投
    資相關費用、後置費用及其他費用等）及投資標的等內容。
    查系爭保險契約條款第2條第2款、第2條第3款、第2條第6款
    、第2條第8款、第2條第9款、第2條第10款、第2條第15款、
    第2條第16款、第2條第17款、第2條第18款、第4條、第13條
    、第14條、第15條、第16條及附表二；新光人壽得意理財變
    額壽險重要事項告知書第3條、第4條、第5條、第8條、第9
    條、第10條、第11條及第12條等條文，上開條文均已揭露保
    險費、投資標的單位淨值、保單帳戶價值、增額保費、保險
    成本、保費費用、保單維持費用、投資標的轉換費用等費用
    定義、其計算及收費方式，參上訴人民事補充說明狀附件一
    及附件四，是以被上訴人新光公司並無上訴人所指未揭露或
    隱匿費用之情事。
  (六)上訴人所述被上訴人新光公司推出之系爭保險如按台灣壽險
    業1989年經驗生命表計算，保額50萬自投保日起繳一輩子的
    保險費用約200萬元左右，該產品內容一直在隱匿高保費的
    保險成本，已違反誠信原則，對消費者顯失公平云云，然查
    ，各種保險商品各有其特色，投資型壽險與傳統型壽險本身
    就有差異，同樣是投資型壽險亦因設計考量之不同而異其功
    能，自無法比附援引。又上訴人於民事補充說明狀之內所引
    用之報導事實係被上訴人新光公司高雄地區某業務單位之集
    體缺失，與本件不論地域或招攬實際情形均大不相同，顯不
    足證明被上訴人新光公司有何詐欺行為，上訴人除上開主張
    外，又無其他詐欺情事之舉證。上訴人豈能於無法舉證證明
    被上訴人新光公司詐欺之情形下，將經濟不景氣所致之投資
    損失，利用被上訴人新光公司高雄地區業務單位集體缺失遭
    媒體報導之際一併請求，上訴人既自始未舉證有何受詐欺之
    情事，其請求當無理由。
  (七)上訴人依消保法第51條請求被上訴人新光公司給付懲罰性賠
    償金，實無理由：按消保法第51條之適用，係以企業經營者
    提供之商品或服務，與消費者之損害之間，具有相當因果關
    係為要件，且其損害係屬財產上之損害，並不包含非財產上
    之損害，此有最高法院91年度臺上1495號判決參照。則上訴
    人須先證明其有何財產上之損害，且舉證證明被上訴人新光
    公司有何故意或過失，及其損害與被上訴人新光公司故意與
    過失間有何相當因果關係。在上訴人未舉證證明前，上訴人
    主張被上訴人新光公司應依消費者保護法第51條之規定給付
    懲罰性違約金云云，即無所據。
  (八)綜上，上訴人與被上訴人新光公司間所簽訂之系爭保險契約
    之保單行政成本、費用之約定，未違反平等互惠原則亦未達
    顯失公平程度，業如前述，上訴人既依契約明文繳付之費用
    ，如何能認係「受有損害」？職是，上訴人應先舉證證明被
    上訴人新光公司應返還保險費之原因及依據為何，故被告公
    司於此之前並無返還保險費等義務。此外，投資型商品有損
    益情形，本應由保戶自行承擔，上訴人迄今未積極舉證證明
    被上訴人新光公司有何詐欺之行為，且上訴人明知系爭保險
    契約係屬投資型保險契約，投資本身即有風險存在，又系爭
    保險契約之文義明確亦非難以理解，在上訴人未舉證前，其
    請求當無理由。
三、被上訴人戊○○則抗辯：被上訴人與上訴人間並無任何保險
    契約關係，被上訴人並未收受保險費，亦非企業經營者，而
    上訴人亦未提出任何請求被上訴人返還保險費及給付懲罰性
    賠償金之法律上依據，故上訴人此部分請求，實屬無據。
四、原審為被上訴人勝訴之判決，上訴人不服並提起上訴，聲明
    為：(一)原判決廢棄。(二)被上訴人應給付上訴人12萬元及自起
    訴狀繕本送達翌日起至清償日止，按年息5％計算之利息。
    被上訴人均聲明：上訴駁回。
五、本件兩造不爭執事項：
  (一)上訴人於96年2月6日向被上訴人新光公司投保「得意理財變
    額壽險」（保單號碼QBOA7SL1，下稱系爭保險契約），保額
    50萬元。
  (二)系爭保險契約重要事項告知書上載明，本人於填寫要保書前
    ，新光人壽已確實且充分告知以下事項：「1.保單帳戶價值
    可能因投資標的價值變動或費用收取而致有損失或為零。」
    、「2.新光人壽及其業務員對本保險將來之收益，不提供任
    何保證。」，上訴人均勾選「是」，並已在其上簽名。
六、得心證之理由：
    本件上訴人主張兩造間所簽立之系爭保險契約違反「投資型
    保險資訊揭露應遵循事項」、保單內未附保險成本表、更改
    文字；又該產品內容隱匿高保費成本，違反誠信原則對消費
    者顯失公平，請求依消保法第12條、第13條、第14條規定應
    為無效，並依消保法第51條規定請求賠償等語，被上訴人則
    以上開辯詞資為抗辯。故本件爭執點在於系爭保險是否有違
    反消保法第12條、第13條、第14條規定而無效？上訴人得否
    依消保法第51條主張賠償？茲分述如下：
  (一)按保險契約是一項分擔危險之消費行為，當然有消費者保護
    法之適用，且系爭保險契約屬於定型化契約無疑，定型化契
    約因考量締約地位、資訊之不對等，法律特別於定型化約款
    有違反誠信原則，對消費者顯失公平之情況時，使其歸於無
    效（消保法第12條參照），然除有前開情事者外，仍應回歸
    私法自治、契約自由之原則，法院對當事人意思合致之契約
    內容應予尊重，此由消費者保護法第12條、同法施行細則第
    14條均以約款對消費者「顯」失公平、消費者負擔「顯」不
    相當、「顯」有不利於消費者等為約款無效之要件；是以倘
    契約約款尚未達明顯不公平、不相當之狀況，法律上均應承
    認其效力，縱該契約係以定型化約款之形式為之，亦與一般
    私法行為相同，原則上仍均屬有效。本件上訴人主張系爭保
    險契約具有產品內容隱匿高保費成本，違反誠信原則等而顯
    失公平云云，固據提出投資型保險資訊揭露應遵循事項影本
    、部分要保書影本、帳單影本、行政院金融監督管理委員會
    保險局會議簽到單及紀錄、該局函文、台北市政府消費者保
    護官協商消費爭議案紀錄、相關報紙報導等件置於原審卷為
    證。經查，系爭保險契約之要保書上業已載明要保人於保險
    單送達翌日起算10日內，得以書面檢同保險單親自或掛號郵
    寄向本公司撤銷本契約等語，此有該要保書附卷可稽（見原
    審卷第17頁），是上訴人於收受系爭保險契約後，本有足夠
    時間就相關保險資訊加以比較、詢問並決定是否撤銷系爭保
    險契約。準此，自難認定被上訴人新光公司對之有何欺騙之
    行為；復觀諸該等契約條款係關於保險相關內容及約定事項
    之記載，並無何違反平等互惠原則之情形，而上訴人亦未具
    體指摘及證明係何條款有違前開原則，僅係空言泛稱系爭保
    險契約有違反消保法第12條之規定，難認上訴人已善盡舉證
    之責自明，其此部分主張，自難認有據。
  (二)再者，按保險商品說明書應揭露投資風險警語、分項表列費
    用（包括前置費用、保單相關費用、投資相關費用、後置費
    用及其他費用等）及投資標的等內容，投資型保險投資管理
    辦法第4條訂有明文。且觀諸系爭保險契約條款第2條各款及
    系爭保險重要事項告知書第3條、第4條、第5條、第8條、第
    9條、第10條、第11條及第12條等條文，均已分別揭露保險
    費、投資標的單位淨值、保單帳戶價值、增額保費、保險成
    本、保費費用、保單維持費用、投資標的轉換費用等費用定
    義、其計算及收費方式等情，此參系爭保險契約條款內容及
    重要事項告知書甚明。雖上訴人主張被上訴人新光公司未依
    投資型保險資訊揭露應遵循事項規定，將保險成本附表、建
    議書等附於要保書內容，並交付於上訴人云云，然上訴人於
    簽訂系爭保險契約時，於系爭保險契約重要事項告知書之被
    上訴人是否確實且充分告知本保險之保險成本計算方式部分
    ，勾選「是」，並在其上簽名，且上訴人於10日之審閱期間
    中均未曾向被上訴人新光公司要求交付保險成本附表等情以
    觀，亦難逕認被上訴人有違反未揭露或隱匿費用等情。是上
    訴人依消保法第12條規定，指摘系爭保險契約應屬無效云云
    ，洵無足採。至上訴人另依消保法第13條、第14條及第16條
    等規定主張系爭保險契約約款無效云云，惟觀諸前揭條文內
    容乃係規定契約之一般條款構成契約內容之要件及契約部份
    無效之情形，與本件上訴人指稱系爭保險契約違反「投資型
    保險資訊揭露應遵循事項」、保單內未附保險成本表，抑或
    該產品內容隱匿高保費成本等有間。足見上訴人此部分主張
    ，顯有誤會，併予敘明。
  (三)次按，依本法所提之訴訟，因企業經營者之故意所致之損害
    ，消費者得請求損害額三倍以下之懲罰性賠償金；但因過失
    所致之損害，得請求損害額一倍以下之懲罰性賠償金；又當
    事人主張有利於己之事實者應就該事實負舉證之責，此為消
    保法第51條及民事訴訟法第277條前段分別定有明文。本件
    上訴人以前揭情事主張因被上訴人新光公司之故意行為導致
    伊受有損害，而請求被上訴人賠償伊損失云云，依前開說明
    ，上訴人自應就被上訴人新光公司有合於侵權行為之構成要
    件即故意及受有損害等情負舉證責任。經查，上訴人固稱被
    上訴人公司未附保險成本表等文件，並更改加註文字，引人
    誤判，且被上訴人新光公司所提供之對帳單保險成本費金額
    與實際金額不符云云，惟系爭契約簽訂過程，被上訴人已盡
    所有契約義務，自難認有何故意侵害上訴人權利之情，已如
    前述，是其指摘被上訴人新光公司應依該消保法第51條規定
    給付伊懲罰性賠償金云云，洵屬無據。另被上訴人戊○○乃
    為兩造簽立系爭契約時被上訴人新光公司之法定代理人，與
    上訴人間並無任何保險契約關係，亦非向上訴人招攬保險契
    約之行為人，是上訴人逕以戊○○為賠償對象，與法無據，
    其此部分請求，自難准許。
七、從而，上訴人本於消保法第12條、第13條、第14條、第16條
    、第22條及第51條規定，請求被上訴人新光公司、戊○○應
    給付12萬元及利息，均無理由，不應准許。原審為上訴人敗
    訴之判決，並無不合。上訴意旨指摘原判決不當，求予廢棄
    改判，為無理由，應予駁回。
八、本件事證已臻明確，兩造其餘之攻擊防禦方法及舉證，經本
    院審酌後，認均不足以影響本判決之結果，毋庸一一論列，
    併此敘明。
九、據上論結，本件上訴為無理由，依民事訴訟法第436條之1第
    3項、第449條第1項、第78條，判決如主文。
中    華    民    國    99    年    7     月    14    日
                  民事第五庭  審判長法  官  薛中興
                                    法  官  陳杰正
                                    法  官  洪純莉
以上正本係照原本作成。
本判決不得上訴。
中    華    民    國    99    年    7     月    14    日
                                    書記官  邱美嫆

司法院資訊處製作；財團法人民間司法改革基金會備份。
